【裁判字號】    97,重訴,17
【裁判日期】    980629
【裁判案由】    政府採購法
【裁判全文】
臺灣高雄地方法院刑事判決              97年度重訴字第17號
公  訴  人  臺灣高雄地方法院檢察署檢察官
被      告  新宏興營造股份有限公司
代  表  人  子○○
被      告  戊○○
選任辯護人  吳建勛律師
            陳慧錚律師
            梁宗憲律師
被      告  酉○○
被      告  乙男營造有限公司
兼上 一 人
代  表  人  辰○○
上二人共同
選任辯護人  單文程律師
被      告  甲○○
            鎮源營造有限公司
上  一  人
代  表  人  庚○○
被      告  辛○○
上二人共同
選任辯護人  魏君婷律師
被      告  亥○○
被      告  國統國際股份有限公司
代  表  人  丑○○
被      告  未○○
上二人共同
選任辯護人  林岡輝律師
            林石猛律師
上列被告因政府採購法案件，經檢察官提起公訴（97年度偵字第
6076號），本院判決如下：
    主  文
戊○○共同意圖影響決標價格及獲取不當利益，而以協議，使廠
商不為價格之競爭，處有期徒刑貳年；減為有期徒刑壹年。緩刑
伍年，並應支付國庫新臺幣貳佰萬元。
酉○○共同連續意圖影響決標價格及獲取不當利益，而以協議，
使廠商不為價格之競爭，處有期徒刑壹年拾月；減為有期徒刑拾
壹月。緩刑伍年，並應支付國庫新臺幣拾伍萬元。
辰○○連續意圖影響採購結果，容許他人借用本人名義及證件投
標，處有期徒刑捌月；減為有期徒刑肆月，如易科罰金，以銀元
佰元即新臺幣玖佰元折算壹日。緩刑貳年，並應支付國庫新臺
幣貳拾萬元。
甲○○連續意圖影響採購結果，而借用他人名義及證件投標，處
有期徒刑捌月；減為有期徒刑肆月，如易科罰金，以銀元佰元
即新臺幣玖佰元折算壹日。緩刑貳年，並應支付國庫新臺幣貳拾
萬元。
辛○○共同意圖影響決標價格及獲取不當利益，而以協議，使廠
商不為價格之競爭，處有期徒刑壹年；減為有期徒刑陸月，如易
科罰金，以銀元佰元即新臺幣玖佰元折算壹日。
亥○○共同意圖影響決標價格及獲取不當利益，而以協議，使廠
商不為價格之競爭，處有期徒刑拾月；減為有期徒刑伍月，如易
科罰金，以銀元佰元即新臺幣玖佰元折算壹日。緩刑貳年，並
應支付國庫新臺幣貳拾萬元。
未○○共同意圖影響決標價格及獲取不當利益，而以協議，使廠
商不為價格之競爭，處有期徒刑壹年；減為有期徒刑陸月，如易
科罰金，以銀元佰元即新臺幣玖佰元折算壹日。
新宏興營造股份有限公司之代表人，因執行業務，意圖影響決標
價格及獲取不當利益，而以協議，使廠商不為價格之競爭，科罰
金新臺幣壹佰萬元；減為罰金新臺幣伍拾萬元。
乙男營造有限公司之代表人，因執行業務，意圖影響採購結果，
容許他人借用本人名義及證件參加投標，科罰金新臺幣貳拾萬元
；減為罰金新臺幣拾萬元。又公司之代表人，因執行業務，意圖
影響採購結果，容許他人借用本人名義及證件參加投標，科罰金
新臺幣貳拾萬元；減為罰金新臺幣拾萬元。應執行罰金新臺幣拾
伍萬元。
鎮源營造有限公司之代表人，因執行業務，意圖影響決標價格及
獲取不當利益，而以協議，使廠商不為價格之競爭，科罰金新臺
幣伍拾萬元；減為罰金新臺幣貳拾伍萬元。
國統國際股份有限公司之代理人，因執行業務，意圖影響決標價
格及獲取不當利益，而以協議，使廠商不為價格之競爭，科罰金
新臺幣玖拾萬元；減為罰金新臺幣肆拾伍萬元。
    事  實
一、戊○○係新宏興營造股份有限公司（下稱新宏興公司，登記
    負責人子○○）實際負責人；甲○○係上聖營造有限公司（
    下稱上聖公司，未據起訴）負責人；辰○○係乙男營造有限
    公司（下稱乙男公司）負責人；辛○○係鎮源營造有限公司
    （下稱鎮源公司，登記負責人庚○○）總經理，為實際負責
    經營鎮源公司之人；亥○○為振和營造股份有限公司（下稱
    振和公司）負責人；未○○係國統國際股份有限公司（下稱
    國統公司，登記負責人丑○○）業務經理，為建壹營造股份
    有限公司（下稱建壹公司，登記負責人午○○）投標代理人
    。其等於民國94年間，分別為下列合意圍標及借牌投標行為
    ：
(一)、內政部營建署發包之「行政院農委會農業生物科技園區開發
    工程土建四標、農業生物科技園區開發計畫土建四標管路工
    程及農一至用戶線16KV地下電纜管路工程（第二期）等三項
    合併」工程（下稱農業生物科技園區○○○○○路工程），
    於93年12月13日第1 次上網公開招標，因該標案之廠商須具
    有甲級營造廠資格，甲○○所經營之上聖公司未符合條件，
    乙男公司則具有此項投標資格，甲○○乃基於意圖影響採購
    結果之概括犯意，向無投標意願之乙男公司負責人辰○○借
    用乙男公司名義及證件參與投標，辰○○明知其並無投標意
    願，仍基於意圖影響採購結果之概括犯意，容許甲○○借用
    乙男公司名義及參與投標所需之公司執照等證件參加投標，
    並由甲○○自行製作投標文件之方式，而借用乙男公司名義
    及證件投標，後因94年1 月5 日僅有乙男公司及上民營造有
    限公司（下稱上民公司）投標，未達法定3 家廠商而流標。
    嗣前述標案於94年1 月6 日第2 次上網公告，甲○○為續行
    標取上開工程，與辰○○分別承繼上開概括犯意，由甲○○
    再次向辰○○借用乙男公司名義及證件投標，辰○○亦容許
    甲○○借用乙男公司名義及參與投標所需之公司執照等證件
    參加投標，辰○○則同意由甲○○自行製作投標文件，於94
    年1 月21日上午10時許在內政部營建署開標室開標時，因僅
    有乙男公司及新宏興公司投標，乙男公司標價新臺幣（下同
    ）3 億500 萬元，新宏興公司則以3 億380 萬元低於乙男公
    司而得標（底價為3 億1637萬餘元）。
(二)、內政部營建署發包之「臺南市○○○○道E 、F 幹管及H 區
    分支管網第三標工程」（下稱臺南市○○○○道工程），於
    94 年1月31日公告招標，新宏興公司實際負責人戊○○為標
    取該工程，於同年2 月間某日，與己○○（緝獲後另行審結
    ）、酉○○共同基於意圖影響決標價格及獲取不當利益之犯
    意聯絡（己○○、酉○○兩人則共同基於上開概括犯意聯絡
    ），同意支付己○○、酉○○及配合圍標廠商圍標金後，推
    由己○○、酉○○出面邀集有投標意願之高輝公司負責人癸○○（高輝公司、癸○○均經檢察官為緩起訴處分）、鎮源
    公司實際負責人（總經理）辛○○、振和公司負責人亥○○
    等人協議不為價格之競爭，並約定每家陪標廠商可得之代價
    （搓圓仔湯費用）為15萬元，協議由新宏興公司戊○○取得
    主標權，癸○○、辛○○及亥○○等人知悉上情，亦與戊○○、己○○、酉○○共同基於上開犯意聯絡，同意該不為價
    格競爭之協議，嗣於94年3 月2 日上午11時在營建署工程處
    105 會議室開標結果，高輝公司投標金額為1 億8800萬元，
    鎮源公司投標金額為1 億9700萬元、振和公司投標金額為1
    億9500萬元，開標現場因振和公司未帶授權書、高輝公司表
    示不願意減價，配合由新宏興公司經3 次減價後願照底價1
    億7400萬元得標承包，事後戊○○指示不知情之公司會計倪
    連卿，於94年3 月3 日12點55分自新志工程公司帳戶提領20
    0 萬元，同日將其中120 萬元支付給己○○、酉○○作為其
    等及合意圍標廠商代價後，己○○、酉○○分別實際交付高
    輝公司癸○○12萬元、鎮源公司辛○○10萬元、振和公司亥
    ○○5 萬元，作為各配合圍標廠商之報酬。
(三)、臺灣自來水公司總管理處發包之「高雄- 磚子窯至澄清湖導
    水幹管(五)（推進部分）工程」（下稱高雄導水幹管工程），
    於94年3 月15日公告招標，94年4 月7 日開標，標案規定投
    標廠商必須具備營造廠牌照外，還要搭配鋼鐵管生產製造商
    ，己○○、酉○○於得知此訊息後，於該工程招標期間，共
    同承上意圖影響決標價格及獲取不當利益之概括犯意，推由
    酉○○與國統公司連絡圍標事宜，而國統公司於接獲酉○○
    電話後，指派副總經理壬○○（未據起訴）、業務經理未○○負責此項工程，壬○○、未○○乃與己○○、酉○○共同
    基於意圖影響決標價格及獲取不當利益之犯意聯絡，推由己○○、酉○○出面，於94年4 月5 日下午3 時許，邀集有參
    與投標該工程意願及具有共同犯意聯絡之廠商即上禾營造有
    限公司（下稱上禾公司；負責人李孟峰）投標代理人陳憲章
    、大信工程股份有限公司（下稱大信公司；負責人魏大翔）
    投標代理人江本樂、旭磊公司（負責人寅○○）工地負責人
    丁○○、開源公司董事王朝皇（起訴書誤載乙○○）、高
    公司卯○○等廠商代表（高公司與卯○○、開源公司與乙○○、旭磊公司與丁○○、江本樂、陳憲章，均經檢察官為
    緩起訴處分），在高雄市○○○路與洛陽街口之「雨軒茶館
    」2 樓召開俗稱搓圓仔湯會議，由己○○、酉○○主持並負
    責維護秩序，會中協議由出圍標金最高價者取得主標權，現
    場各廠商分別提出所願支付之圍標金後，因國統公司副總經
    理壬○○表示願出圍標金1000萬元，為各廠商中所出最高者
    ，由國統公司取得主標權，並議定主標廠商標價為1 億6000
    萬元，陪標廠商標價為逾1 億6000萬元，上禾公司陳憲章、
    大信公司江本樂、旭磊公司丁○○、開源公司王朝皇、高
    公司卯○○等廠商代表，均同意配合協議內容而不為價格之
    競爭，另冠昇營造股份有限公司（下稱冠昇公司）負責人戌
    ○○雖未南下高雄參加上開「雨軒茶館」搓圓仔湯會議，然
    經己○○、酉○○於翌日（94年4 月6 日）前往嘉義市要求
    冠昇公司戌○○、副理巳○○協議後（戌○○、巳○○均未
    經起訴），亦與己○○、酉○○等人共同基於上開犯意聯絡
    ，同意不為價格競爭，而協議由國統公司取得主標權，嗣於
    94年4 月7 日開標結果，開源公司以1 億6199萬9250元、高
    公司以1 億6500萬元、上禾公司1 億6100萬元、大信公司
    1 億6510萬元、旭磊公司1 億6370萬元、冠昇公司1 億6500
    萬元投標，均依上開協議內容而不為價格之競爭，國統公司
    則以建壹公司名義1 億6000萬元投標，且為該參與協議之7
    家廠商最低價者，詎開標結果，竟由拓達營造股份有限公司
    （下稱拓達公司，負責人蔡甘清）以「電子投標方式」低於
    底價之1 億5680 萬元得標。
二、案經法務部調查局高雄市調查處移送臺灣高雄地方法院檢察
    官檢察官偵查起訴。
    理  由
壹、證據能力
一、被告己○○、癸○○與證人壬○○於偵查中具結後之證述：
    檢察官面前所為之陳述，考量檢察官代表國家偵查犯罪，原
    則上均能遵守法律規定，不致違法取供，且己○○、癸○○
    、壬○○於該案偵、審中亦未抗辯偵查中有何遭受刑求之情
    ，其等上開偵查中之陳述並無顯不可信之情況，依刑事訴訟
    法第159 條之1 第2 項規定，具有證據能力。
二、被告己○○於警詢中之證述：
    被告己○○對於犯罪事實(二)「臺南市○○○○道工程」部分
    之被告鎮源公司及辛○○而言，係屬被告以外之人於審判外
    之陳述，惟其於本院審理中傳拘未著，經本院於97年12月22
    日發布通緝，目前尚在通緝中等情，有送達回證、拘提回函
    及本院通緝稿可證（院二卷第18-19 、111 、175 頁），足
    見現所在不明而無法傳喚且傳喚不到，然其於警詢中所為陳
    述，有論及被告鎮源公司辛○○於94年3 月2 日開標前數日
    ，與有意競標該項工程之廠商代聚集在高雄市○○路與民生
    路口之臺灣咖啡店磋商，並磋商該項工程得標者要支付2%至
    3%的圓仔湯錢等事宜，於警詢及偵查中均作此陳述，並能區
    分那家廠商代表對協議有何意見，且己○○又是該項工程協
    議圍標之主要召集人之一，對於何家廠商代表有參與合意圍
    標，此乃其親身經歷之事，自當清楚，其於警詢所為陳述應
    具有可信之特別情況，且為證明犯罪事實之存否所必須，依
    刑事訴訟法第159 條之3 第3 款之規定，具有證據能力。
三、被告酉○○於警詢中之證述：
    被告酉○○對於犯罪事實(二)「臺南市○○○○道工程」部分
    之被告鎮源公司及辛○○而言，係屬被告以外之人於審判外
    之陳述，惟衡其於警詢及本院審理中，就關於鎮源公司辛○○有無參與合意圍標及鎮源公司標價1 億9700萬元之訊息如
    何得知部分，先後陳述內容不同，顯係基於在場被告壓力所
    致，其先前於警詢之陳述具有較可信之特別情況，且為證明
    犯罪事實存否所必要，依刑事訴訟法第159 條之2 規定，應
    有證據能力。
四、通訊監察譯文部分：
    本案所引之通訊監察譯文，係通訊保障及監察法於96年7 月
    11日修正前，臺灣屏東地方法院檢察署檢察官於偵辦被告戊○○、己○○、酉○○及其他三人涉嫌違反貪污治罪條例等
    案件時，依法務部調查局高雄市調查處聲請所核發，案由及
    涉嫌觸犯之法條為貪污治罪條例第4 條第1 項第5 款，核發
    之依據為修正前通訊保障及監察法第5 條第1 項第1 款，有
    通訊監察書（院一卷第319-321 頁）及監聽譯文（偵一卷第
    12-67 頁）可憑，顯示本件係依法聲請核發通訊監察書進行
    監聽，而發現被告戊○○、己○○及酉○○等人另案涉有違
    反政府採購法犯嫌，核諸上開過程，依法有據，並非非法監
    聽，且參酌刑事訴訟法第158 條之4 ：「除法律另有規定外
    ，實施刑事訴訟程序之公務員因違背法定程序取得之證據，
    其有無證據能力之認定，應審酌人權保障及公共利益之均衡
    維護」、同法第152 條有關另案扣押之規範意旨，通訊保障
    及監察法第24條雖就違法監聽行為定有處罰規定，且同法第
    17條第2 項規定無關監察目的之資料，於報請許可後應銷燬
    之；惟並未就監聽資料之證據能力之有無為明文規定，自不
    具備刑事訴訟法第158 條之4 所謂「法律另有規定」之例外
    情形，而該證據能力之有無自須審酌人權保障及公共利益之
    維護，以決定之；較之同法第152 條「另案扣押」之情形所
    得之證據，並不因屬無令狀之搜索所獲得之證據而必然無證
    據能力，則本件監聽被告戊○○、己○○及酉○○等人所涉
    貪污治罪條例案件而意外發現之違反政府採購法犯罪監聽內
    容，將其採為認定本件犯罪事實之證據，即與前述刑事訴訟
    法第158 條之4 之意旨無違，應有證據能力。
五、本案所引用之證據資料，除上開列舉外，其中屬傳聞證據部
    分（詳後引證據），因檢察官、被告及其選任之辯護人均同
    意可作為證據使用，本院審酌該證據作成之情況，並無不當
    ，認以之作為證據，應屬適當，依刑事訴訟法第159 條之5
    第1 項之規定，均有證據能力。
貳、認定事實所憑之證據及理由
一、農業生物科技園區○○○○○路工程部分：
    上開農業生物科技園區○○○○○路工程部分之事實，業據
    被告乙男公司、辰○○及甲○○於審理中坦承不諱。被告辰
    ○○於審理中證稱：因甲○○經營之上聖公司資格不符，才
    分2 次向我借乙男公司牌去投標，甲○○先後2 次投標我並
    無參與，寫標單等投標之事都是甲○○自己處理（院二卷第
    61頁）；我是將乙男公司相關證件資料及公司大小章（公司
    及負責人之印章）交給甲○○去參與投標農業生物科技園區
    ○○○○○路工程，是先後2 次將乙男公司證件及公司大小
    章交給甲○○，第1 次投標因未達法定3 家廠商，甲○○將
    證件、印章還給我，第2 次要去投標的時候再向我借，第一
    次將證件、印章交給甲○○時，並未特別約定是借到整個工
    程投標程序結束或每次投標都要再次約定借用內容，第1次
    因為沒有順利開標，所以甲○○再向我借牌，第2 次借牌投
    標時，並無特別約定借牌內容，依我的想法，第1 次如果沒
    有標成，就同1 件工程而言，往後甲○○要續行向我借用公
    司證件及大小章時，我還是會同意續行出借等語（院三卷第
    112-114 頁）；核與證人即被告甲○○證稱：我所經營之上
    聖公司是乙級營造資格，本件農業生物科技園區○○○○○
    路工程要有甲級營造資格，所以我向辰○○借用乙男公司的
    名義及證件參與投標，我是與辰○○磋商借牌事宜，整個投
    標作業都是我自己決定處理的，因第1 次開標時未達法定3
    家廠商，所以營建署宣布廢標，所以我第2 次再向辰○○借
    用乙男公司名義及證件投標，第2 次只要1 家廠商投標就可
    以開標等語（院二卷第272- 276頁）相符。又本件農業生物
    科技園區○○○○○路工程招標、開標及得標等事項，亦經
    本院向內政部營建署函調該工程投開標紀錄核閱屬實，有該
    署98年5 月22日營署工務字第0982909826號函附農業生物科
    技園區○○○○○路工程於94年1 月5 日、1 月21日兩次招
    標公告、開標紀錄表、內政部營建署底價表、各投標廠商投
    標資料、內政部營建署暨所屬機關工程採購投標須知在卷可
    資佐證（院三卷第305-420 頁），且與辰○○、甲○○上開
    證述內容相符，被告辰○○、甲○○所述內容應屬可採。顯
    見被告辰○○並無投標之意，茲因被告甲○○有意投標，惟
    受限其經營之上聖公司資格不符，向被告辰○○借用乙男公
    司名義及證件，辰○○將乙男公司證件及大小章交給甲○○
    ，由甲○○自行負責整個投標作業，再參酌辰○○證稱：第
    2 次借牌時，其與甲○○並未另行約定借牌內容，因就同一
    件工程案件投標，若甲○○有需要而續行向其借用，其都會
    容許甲○○陸續借用等語，足認被告辰○○、甲○○先後2
    次借牌，均係各基於概括犯意所為。
二、臺南市○○○○道第三標工程部分：
    訊據被告新宏興公司、戊○○、酉○○、亥○○等人坦承有
    此項工程合意圍標犯行。被告鎮源公司、辛○○固坦承辛○○係鎮源公司之實際負責人，惟否認有違反政府採購法之犯
    行，均辯稱：其等並未與被告酉○○等人合意圍標，鎮源公
    司所出標價係自行決定，至於被告酉○○為何會知道鎮源公
    司之標價，其等並不清楚云云。惟查：
(一)、臺南市○○○○道第三標工程於94年1 月31日公告招標，預
    算金額1 億9806萬元、預估及核定底價為1 億7400萬元，嗣
    於94年3 月2 日上午11時在營建署工程處105 會議室開標結
    果，高輝公司投標金額為1 億8800萬元，鎮源公司辛○○（
    以庚○○名義）投標金額為1 億9700萬元、振和公司投標金
    額為1 億9500萬元、新宏興公司則為最低價1 億8360萬元，
    現場因高輝公司與鎮源公司表示不願減價，振和公司未帶授
    權書，最後新宏興公司經3 次減價後願照底價1 億7400萬元
    承包之事實，業經本院向內政部營建署函調該工程投開標紀
    錄核閱屬實，有該署98年5 月22日營署工務字第0982909826
    號函附該公程之招標公告、開標紀錄、底價表與投標廠商投
    標資料在卷可參（院三卷第303-304 、421-505 頁）。另被
    告戊○○於新宏興公司順利得標承作後，指示不知情之會計
    倪連卿於94年3 月3 日12點55分許，自新志工程公司帳戶提
    領200 萬元，同日將其中120 萬元支付給己○○、酉○○，
    己○○、酉○○再分別交付12萬元予癸○○、交付10萬元予
    鎮源公司人員、交付5 萬元予亥○○等情，亦據證人即被告
    李茂於警詢與偵查（偵一卷第117- 120、127-132 頁）、酉
    ○○、亥○○、癸○○於審理中（院二卷第280 頁、院三卷
    第94、101 頁）及新宏興公司會計兼出納倪連卿於警詢及偵
    查中（偵一卷第83-86 、偵二卷第57-6 1頁）證述綦詳，並
    有倪連卿於94年3 月3 日12時55分提領200 萬元之大額通貨
    交易複式查詢系統表（偵一卷第74頁）及被告戊○○與癸○○於94年3 月3 日21時53分20秒之監聽譯文可佐（通訊監察
    報告表第91頁），此部分事實均可認定。
(二)、被告鎮源公司及辛○○雖否認有參與該項工程之合意圍標，
    惟查：
  1.證人即被告己○○、酉○○於警詢均證稱：94年2 月間即臺
    南市○○○○道「第三標」工程招標期間，有意投標業者包
    括高輝公司癸○○、鎮源公司辛○○、振和公司亥○○、開
    源公司王朝皇、竟誠營造公司（已歇業）陳董仔等人，於94
    年3 月2 日開標前數日，邀集在高雄市○○路與民生路口之
    臺灣咖啡店磋商（新宏興公司戊○○屆時未到場），彼等並
    徵求有公信力的我們兩人到場見證，磋商過程中有廠商提議
    得標者要支付2%至3%的圓仔湯錢，但振和公司亥○○不同意
    而無結果，事後我們有告訴新宏興公司戊○○每家有意投標
    廠商之可能標價，94年3 月2 日開標結果，由新宏興營造公
    司以1 億7400萬元減價得標等語（偵一卷第208 背面、209
    、271 頁）。嗣被告己○○於偵查中具結證稱：「（問：94
    年2 月間前述標案招標期間，有意投標業者包括高輝公司癸○○、鎮源公司辛○○、振和公司亥○○、開源公司王朝皇
    、竟誠公司陳董仔等人，不是有在94年3 月2 日開標前數日
    ，邀集在高雄市○○路與民生路口之臺灣咖啡店磋商？）是
    有這回事，但是是要談遊戲規則，因為不希望廠商互相廝殺
    ，當時亥○○的意思是認為廠商不可能遵守，不願意參加也
    不願意談，所以這件事情就不了了之，而且王朝皇也沒有到
    ，戊○○沒有參加。」等語（偵一卷第217 頁）。依上開己○○及酉○○之證詞，再參酌上(一)所述臺南市○○○○道「
    第三標」工程於94年1 月31日公告招標、同年3 月2 日開標
    ，可知臺南市○○○○道「第三標」工程招標期間，高輝公
    司癸○○、鎮源公司辛○○、振和公司亥○○、開源公司王
    朝皇、竟誠營造公司（已歇業）陳董仔等人均有意投標，且
    為了避免廠商間互相競價而導致無利可圖或虧損，除開源公
    司王朝皇（被告己○○及酉○○於警詢雖證稱王朝皇有到場
    ，然己○○於偵查中已更正證稱王朝皇當日並未到場）及被
    告戊○○未親自前往臺灣咖啡店磋商外，其餘各家廠商負責
    人或代表人確有於上開時、地磋商本案工程投標事宜，只是
    亥○○認為各廠商不可能遵守協議，而不願意參與協議並作
    成結論，然此可看出其餘與會廠商即高輝公司癸○○、鎮源
    公司辛○○等人，均不排斥由己○○、酉○○以協議方式協
    調出該工程之主標承作廠商。
  2.證人即高輝公司負責人癸○○於偵查中具結證稱：臺南市○○○○道幹管工程是綽號「香腸」（己○○）及「允仔」（
    酉○○）他們先跟我接觸，戊○○跟我談沒有用，這一定要
    有一個將所有的廠商都談得妥的人才行，所以「香腸」及「
    允仔」他們說其他的廠商都講好了，只剩我們一家，我聽到
    這樣只好答應，至於我在調查局所提到「香腸」（己○○）
    有於招標前來找我，要求高輝公司參與投標之價格要寫在其
    設定的價格之上，剩下的事情他負責處理，該提供我應該投
    標一定金額的人，不是「允仔」就是「香腸」，開標後是他
    們其中一人拿12萬元到我公司樓下給我，至於為何我在電話
    中會跟戊○○說：「被拗3 萬元去」（偵一卷第21背面之通
    訊監察譯文編號60），是因戊○○打電話來問我有無拿到15
    萬元，但我只有拿到12萬元，所以才會這樣子說，業界很多
    人都認識綽號「香腸」之己○○及綽號「允仔」之酉○○（
    偵二卷第219-221 頁）；另於審理中證稱：94年3 月間高輝
    公司有參與臺南污水下水道工程投標，在本件工程領標後、
    開標前有接到綽號「香腸」（己○○）的電話，說要我幫幫
    忙之類的話，亦即投標本案工程時要配合一下，本件工程開
    標後在94年3 月3 日有人拿12萬元到公司交給公司的小姐，
    高輝公司那次投標金額有「寄高一點」，我們寄到一個範圍
    就大概知道會超出預算就不會中等語（院三卷第93-9 5頁）
    。另證人即被告亥○○於審理中證稱：我是振和公司負責人
    ，有參與94年3 月間臺南市○○○○道第三標的工程投標，
    投標之前綽號「香腸」（己○○）託人打電話給我，叫我不
    要去競標，人家有講我就不去搶標，就寄高一點，「香腸」
    他們叫我寄多少以上，我就寄多少以上，就是希望我不要得
    標，「香腸」他們請我寄接近預算金額，投標之後過了1 個
    月左右，「香腸」他們有託人帶5 萬元給我，並說謝謝，至
    於振和公司於開標當日為何未帶相關授權書等文件，係因「
    香腸」他們家已經有轉告我們上開所述內容，所以第1 次沒
    有進入底價就放棄等語（院二卷第278-284 頁）。足認高輝
    公司癸○○、振和公司亥○○等人，均於招標公告且決定投
    標後、於投標前接到被告己○○及酉○○之圍標邀約，並同
    意依被告己○○及酉○○之協議內容，刻意將標價寫在一定
    金額以上，以此方式配合不為價格之競爭，亦與上1.所述：
    己○○、酉○○於警詢證稱本案工程招標後、投標前，有邀
    集有意投標之廠商代表即高輝公司癸○○、鎮源公司辛○○
    、振和公司亥○○等人在臺灣咖啡店進行磋商等詞，相互呼
    應，亦可佐證確有在臺灣咖啡店磋商本案工程主標廠商事宜
    。
  3.本案工程於招標公告後、開標前，被告戊○○、己○○、酉
    ○○分別有下列對話：
  94年2 月25日14時50分59秒被告戊○○（A） 以0000000000
    號與被告酉○○（B） 持用之0000000000號行動電話通話如
    下：「B ：大仔。A ：允仔，我叫柯董（高輝公司）及鎮源
    要一起去『遊玩』（臺語）。B:嘿，好。A ：你如果要再找
    那個朋友，你要有自信。B ：有，只有『福哥仔』。A ：福
    哥丫。B:振合（和），他說他們也要去遊玩。A ：他們也要
    去，要做夥去，你要叫他弄好，不要為了他，把我那個破壞
    掉。B ：好，二二八休假，要初一、五點半之前。A ：我知
    ，鎮源、柯董、我在二十八要做夥去遊玩，我們3 個，你再
    找那個，你要弄好。B ：好。」，有通訊監察譯文可稽（偵
    一卷第18頁通訊監察譯文編號36）。而上開通聯所載「柯董
    」係指證人癸○○、「福哥仔」指被告亥○○、「鎮源」指
    被告鎮源公司、「遊玩」則指本案工程之投標等情，亦據被
    告酉○○於審理時證述明確（院二卷第290-29 1頁、院三卷
    第99-100頁），且依通聯內容，可知戊○○向酉○○表示找
    高輝公司癸○○、鎮源公司一起參與投標，酉○○向戊○○
    表示振和公司亥○○亦參與投標，戊○○則再次叮嚀酉○○
    不要因為亥○○加入投標行列而破壞原先之規畫，足見鎮源
    公司確有與戊○○等人協議該項工程投標事宜。
  94年2 月25日15時2 分16秒被告酉○○（A） 以0000000000
    號（申請人翁素雅）與己○○（B）0000000000 號行動電話
    對話：「A ：問講『唱歌』（領標或出標）1 條幾元？B ：
    唱歌的？A ：嘿。B ：都15，那個另外算。A ：好。B ：差
    不多15。A ：好。」（偵一卷第31頁通訊監察譯文編號10）
    。嗣同日16時8 分11秒被告己○○（A） 與酉○○（B） 復
    以上開電話對話：「A ：你在那裏。B ：我在家。A:都處理
    好了嗎？B ：好。A:阿『茂林仔』那裏呢？B:他知。A ：他
    知哦。B ：主角知道就好，其他配角不知道沒要緊。A ：好
    。」（偵一卷第31頁通訊監察譯文編號11）。被告酉○○於
    警詢證稱：我當時是詢問己○○「唱歌的」即領標或出標的
    每位廠商代價多少，己○○回答說都15萬元，並說知道主標
    的是新宏興公司戊○○就好了，其他配角不知道沒要緊等語
    （偵一卷第272 頁背面），足見本案工程於投標前廠商間確
    有進行協議，且同意由新宏興公司戊○○取得主標權，參與
    協議陪標廠商可得之報酬為15萬元，核與上監聽譯文中戊○○與酉○○談及要邀集高輝公司癸○○、鎮源公司及振和
    公司亥○○等人一同參與投標（遊玩）等情並不矛盾。
  94年2 月25日15時52分47秒被告酉○○（A） 以0000000000
    號與戊○○（B）0000000000 號行動電話對話如下：「A ：
    大仔。B ：嘿。A ：他們這一次要去『遊玩的』，預算有更
    正。B ：我知道。A ：我跟他們講，要唱的，要做夥遊玩的
    ，要勾190 以上。B ：他們要去玩的，大家都要勾190 以上
    ，大家都要一個公費，你的朋友也要叫他『公費』要勾190
    以上。A ：好，我知道。」（偵一卷第31頁背面通訊監察譯
    文編12）。再參酌被告戊○○於警詢證稱：酉○○有打電話
    告訴我這次要配合出標的廠商都會寫190 即1 億9000萬元以
    上的價格，其中只有高輝公司寫了1 億8800元，另鎮源及振
    和公司都寫了1 億9000萬元以上等語（偵一卷第119-120 頁
    ），可知除高輝公司癸○○外，其餘參與投標廠商即鎮源公
    司辛○○、振和公司亥○○之投標金額均填寫1 億9000萬元
    以上，核與通聯內容相符，足見鎮源公司確有與戊○○等人
    合意圍標之可能。至於高輝公司癸○○所出標價雖低於1億
    9000萬元，然證人癸○○已證稱：高輝公告所寫之標價，是
    依己○○及酉○○所告知，刻意將標價寫在一定金額以上等
    情，已詳如前2.所述，是癸○○所出標價雖未達1 億9000萬
    元，仍無礙其有參與合意圍標事實之認定，此由高輝公司之
    投標價1 億8800萬元，仍高於新宏興公司減價前之標價1 億
    8360萬元，即可明瞭。
  94年3 月1 日9 時34分6 秒被告酉○○（A） 以0000000000
    號與戊○○（B）0000000000 號行動電話通話如下：「A ：
    大仔。B ：嘿。A ：他們要去『遊玩』都弄好了。B ：那個
    「沈仔』。A ：嘿。B 你跟他講叫他用多少，你跟他講嗎？
    A ：有啦，他用197 。B ：l9幾差不多，那好，剩下的那個
    ，你把它用仔好。A ：沒問題。B ：好。」（偵一卷第18頁
    背面通訊監察譯文編號40）。緊接於同日即94年3 月1 日11
    時25分36秒，戊○○（A） 與酉○○（B） 以相同之電話對
    話如下：「B ：大仔。A ：剛才我打的，另外那一通。B ：
    嘿。A ：我跟你講，他們要出去玩的費用都要萬九上，你知
    道嗎，『沈仔』也要萬九以上。B ：『沈仔』他拿1 萬9700
    給我。A ：不然這算比較便宜，別人都2 萬。B ：嘿阿。A
    ：剩下的，費用，我跟人家公家，你不要讓我跟陳董差太多
    ，我不會計較那一點錢，大家要有個公平性，一定萬九上去
    。B ：他們下午就出發了。」（偵一卷第19頁通訊監察譯文
    編號41），有通訊監察譯文可憑。而通話中所稱「沈仔」指
    被告辛○○、「1 萬9700」指鎮源公司辛○○所出標價1 億
    9700萬元等情，亦為被告戊○○、酉○○所不否認，再參諸
    該工程於94年3 月2 日上午投開標，可知於投標前夕，戊○○、酉○○就本案工程合意圍標之事作最後確認，且由雙方
    談及鎮源公司標價時，均以「沈仔」「他（沈仔）拿1 萬97
    00給我」、而非稱「鎮源公司」，可知雙方所談之對象係指
    被告辛○○，酉○○並明確表示係辛○○告知其鎮源公司標
    價為1 億9700萬元。
  依上述監聽譯文，可佐證鎮源公司辛○○確有參與戊○○、
    己○○、酉○○等人本件工程合意圍標，並配合不為價格之
    競爭。
  4.至於被告酉○○如何知悉鎮源公司標價1 億9700萬元，其先
    於警詢證稱：是己○○叫我欺騙戊○○說有叫鎮源公司以1
    億9700萬元投標本案工程（偵一卷第271 頁背面），後於審
    理中改稱：鎮源公司的底價是鎮源公司1 位蔡姓副理告訴我
    的，之前未證稱係該蔡姓副理所告知，係怕影響到該蔡姓副
    理前途，且為了自己脫罪才未如此陳述云云；然經被告鎮源
    公司、辛○○選任辯護人詢以：該位蔡姓副理是否指「申○○」？酉○○則答稱：「不便回答」等語（院三卷第37、10
    3 頁）。被告鎮源公司則於最後言詞辯論期日提出其於98年
    6 月8 日對申○○（本院依告訴狀所載「申○○」身分證字
    號查詢結果為「蔡欣軒」，故以下均稱：「蔡欣軒」）提出
    刑法第317 條洩漏業務秘密罪嫌告訴之刑事告訴狀1 份供參
    （院四卷第87-88 頁）。然本院審酌：
  本件工程招標公告後，酉○○於94年農曆過年期間即將此訊
    息告知戊○○及癸○○，當時戊○○有意承作，要己○○與
    酉○○去拜託有意投標廠商能否彼此相讓，不要互相競爭，
    酉○○乃向承做污水工程的廠商如開源、高輝、鎮源等公司
    聯絡，鎮源公司部分酉○○則向該公司1 位蔡姓經理或副理
    連繫等情，業據被告酉○○證述明確（院三卷第99頁），足
    見己○○與酉○○於戊○○表態承作後，確有向鎮源公司蔡
    姓副理洽詢合議圍標之事。嗣己○○、酉○○於94年2 月間
    某日本件工程投標前，有邀集高輝公司癸○○、鎮源公司辛○○、振和公司亥○○等有意競標廠商代表，在臺灣咖啡店
    協議合議圍標之事宜，當時辛○○並未反對合議圍標，已如
    前述，可見酉○○於得知戊○○有意標得本件工程，銜戊○○之意與鎮源公司蔡姓副理連繫後，辛○○確有代表鎮源公
    司出席臺灣咖啡店之會議，足認鎮源公司係由該名蔡姓副理
    代表辛○○與酉○○等人接觸圍標相關事宜，該蔡姓副理向
    酉○○所為意思表示，應係承辛○○之命所為甚明。
  本件工程開標時，鎮源公司所出標價1 億9700萬元，為各家
    參與投標廠商中最高價，顯見該標價距本件工程實際施作成
    本尚有一定之利潤空間，倘辛○○未與酉○○等人協議圍標
    ，開標後理應減價爭取得標承作機會，豈會當場表明「不願
    減價」？其刻意配合讓新宏興公司戊○○得標之意已明。
  被告辛○○供稱酉○○所指之蔡姓副理應是「蔡欣軒」，而
    蔡欣軒係鎮源公司老員工，公司像這樣資深員工不多，又未
    能舉出蔡欣軒有何洩漏他案工程底標之不法情事，亦據被告
    辛○○供述明確（院三卷第105 頁），而投標價額事涉機密
    ，倘非公司核心成員或實際負責人極具信任之人，當無輕易
    得悉標價，再參酌辛○○供稱蔡欣軒有繕打本件工程標單、
    係公司資深員工等語，可知蔡欣興軒應係辛○○可得信賴之
    員工，並深知標價保密之重要性，豈會輕易洩漏他人知悉？
    況且蔡欣軒並無犯罪前科紀錄，素行尚佳，復未積欠金融機
    構卡債，衡情亦無資金急迫之需求等情，有臺灣高等法院被
    告前案紀錄表及財團法人金融聯合徵信中心信用卡戶基本資
    訊彙總表可證（院四卷第120-124 頁），顯見蔡欣軒並無洩
    密圖得酉○○交付10萬元之動機。又酉○○證稱其與辛○○
    弟弟及鎮源公司一位（蔡姓）經（副）理較熟（院三卷第38
    頁），而該名蔡姓副理依辛○○所述係蔡欣軒，則蔡欣軒在
    考量酉○○與辛○○之弟弟關係良好，其洩漏標價行為可能
    讓辛○○之弟弟得知後轉告辛○○而被發覺，將喪失工作機
    會及遭受刑事訴追與民事高額求償之風險情況下，衡情亦無
    洩漏標價之可能。況該蔡姓副理（蔡欣軒）於投標前確有將
    酉○○邀集協議圍標之事轉告辛○○，辛○○後來亦曾參與
    在臺灣咖啡店所召開之會議，辛○○既已知悉有人出面協議
    圍標，倘無意配合，其對於鎮源公司之標價應當更加謹慎、
    保密，並交予核心幕僚負責，豈會輕易讓蔡欣軒經手標單並
    有機會洩密？顯見若非辛○○之授意，蔡欣軒不會為圖得區
    區10萬元而洩漏鎮源公司標價。
  被告鎮源公司嗣後雖對蔡欣軒提出刑法第317 條洩漏業務秘
    密罪之刑事告訴，然該罪係告訴乃罪之論，刑度為1 年以下
    有期徒刑之輕罪，鎮源公司既為無罪之抗辯，為合理化其辯
    詞，不無藉此告訴以掩飾其犯行之可能，況該案件目前僅在
    偵查階段，鎮源公司仍可視本案訴訟進行實況機動撤回告訴
    （刑法第319 條參照）、或私下協議由蔡欣軒認罪獲得檢察
    官緩起訴處分、或於起訴後審理中認罪，並與鎮源公司達成
    形式上之和解以求法院為緩刑之宣告或請求從輕量刑等方式
    ，使辛○○得以脫免刑責及避免鎮源公司遭到停權（政府採
    購法第102 條、第103 條參照）而蒙受鉅大損失，否則，以
    本件工程開標迄今已逾4 年多，此段期間又歷經檢調偵查，
    對鎮源公司衝擊甚大，又酉○○於先前審判期間早已證稱鎮
    源公司標價係向「蔡姓經理」取得，果真鎮源公司、辛○○
    係遭他人刻意陷害而被起訴、或因不肖員工洩密而未得標，
    以本件工程金額高達上億元判斷，理應內部先行自我調查或
    向業界取得訊息釐清真相，豈會遲至最後言詞辯論期日才同
    時提出刑事告訴（高雄地檢署收狀日期為98年6 月8 日）？
    故鎮源公司嗣後對蔡欣軒提出刑事告訴，並不足以證明蔡欣
    軒係未經辛○○同意，擅將標價洩漏給酉○○知悉。
  再就被告新宏興公司戊○○而言，其所關心者乃己○○與酉
    ○○能否順利讓新宏興公司得標取得承作權，至己○○與酉
    ○○究以合意圍標或透過其他管道向投標廠商取得標價，則
    非其所關心，均會給付己○○與酉○○應得之報酬，故酉○○若係未經辛○○同意而私下向蔡欣軒取得標價，為避免戊○○在不知情之情形下誤向辛○○詢及此事，讓辛○○於投
    標前有機會更改標價，使新宏興公司無法順利得標，酉○○
    於告知戊○○關於鎮源公司標價為1 億9700萬元時，應會一
    併告知標價係其私下向鎮源公司員工竊取機密而來，如此才
    能確保新宏新公司得標，惟酉○○於電話中係直接向戊○○
    表示辛○○（沈仔）給他之標價為1 億9700萬元（詳前述通
    訊監察譯文），且未曾提醒戊○○不得將此標價洩漏給其他
    協議圍標廠商代表（含辛○○），可見酉○○確係向辛○○
    取得鎮源公司之標價。
  況被告己○○與戊○○於電話中提到「鎮源公司」時，均直
    接稱「沈仔（辛○○）」，並已明確表示鎮源公司標價1 億
    9700萬元係「沈仔」即辛○○所告知，故酉○○審理中改口
    證稱如上，並證稱：先前其於警詢所述關於在臺灣咖啡館協
    議一事，與本案工程無涉云云，無非係考量鎮源公司及辛○○均否認犯行，基於在場被告之壓力，先後作出不同之證述
    ，並於鎮源公司、辛○○辯護人以選擇性誘導之方式詢以：
    該10萬元係要給付鎮源公司、「小蔡」（蔡姓副理）或辛○○時，刻意答稱：「給小蔡」云云（院三卷第103 頁），顯
    係為掩飾鎮源公司辛○○之犯行所為不實證述，並無可採，
    其此部分證詞及鎮源公司提出之刑事告訴狀，均無法為被告
    鎮源公司及辛○○有利之認定。
  5.再者，被告酉○○亦證稱：本件臺南污水下水道工程招標公
    告出來後，我有在94年農曆過年期間將此訊息告訴戊○○及
    癸○○，當時是戊○○有意要承作，他叫我跟己○○去拜託
    那些廠商，看能不能相讓一下，大家不要互相競爭，我們去
    協調不要互相競爭的廠商係指有在做污水工程的廠商，我們
    都要去跟人家拜託，像一全、竟誠、開源、高輝、鎮源、中
    一等廠商我都有去聯絡，鎮源的部分我是向該公司一位蔡姓
    的經理或副理聯絡，鎮源公司參予本案下水道工程的投標是
    我出面負責去進行協調，當初會去找鎮源公司參與協議，是
    鎮源及上開我講的那幾間公司都有在做污水下水道工程，而
    我與己○○所收受戊○○交付120 萬元，分別給付高輝公司
    癸○○12萬元、振和公司亥○○5 萬元、鎮源公司10萬元，
    其他如一全、竟誠、開源、中一等各家廠商我們確定沒有給
    付金錢，因為有些是沒有去領標，有些是要給他們他們說不
    用，而本件下水道工程上開我所協調各廠商，其各家公司的
    投標相關文件都是該廠商各自負責填寫並親自去投標，所協
    議的各家廠商都是有投標真意，只是配合我們的協議而不為
    價格之競爭等語綦詳（院三卷第99-102頁）。足見本件臺南
    市○○○○道工程，所參與投標之高輝、鎮源、振和等公司
    ，均有投標真意，各自填寫標單及備妥押標金，並與戊○○
    、己○○、酉○○等人以協議方式配合不為價格競爭，不因
    己○○、酉○○嗣後給付之圍標金未達約定之15萬元而有不
    同。至於一全、竟誠、開源、中一等廠商，既未領標配合不
    為價格競爭，復未向己○○、酉○○等人索取圍標金，己○○、酉○○實際上亦未給付其等圍標金，衡情應無與酉○○
    等人達成協議並配合不為投標之情，一併敘明。
三、高雄導水幹管工程部分：
    被告酉○○坦承有此部分犯行。被告國統公司、未○○雖坦
    承接獲被告酉○○之電話後，國統公司副總經理壬○○、業
    務經理未○○有參加「雨軒茶館」會議，壬○○並當場表示
    國統公司得標後願支付1000萬元給己○○、酉○○及其他廠
    商，惟否認有違反政府採購法犯行，均辯稱：其等係被迫參
    與該次圍標會議，主觀上並無圍標之故意，且國統公司未具
    該次投標資格，係不能犯又無危險，應屬不罰，況國統公司
    在該工程6 個標案中已得到4 標，客觀上亦無合意圍標之必
    要云云。惟查：
(一)、本件高雄導水幹管工程於94年3 月15日公告招標，預算金額
    及預估底價為1 億7648萬4000元、核定底價為1 億5800萬元
    ，投標廠商必須具備甲級營造業資格，嗣於94年4 月7 日上
    午10時在台灣自來水公司開標室開標結果：開源公司以1 億
    6199萬9250元、高公司以1 億6500萬元、上禾公司1 億61
    00萬元、大信公司1 億6510萬元、旭磊公司1 億6370萬元、
    冠昇公司1 億6500萬元、國統公司以建壹公司名義1 億6000
    萬元投標；另拓達公司以「電子投標方式」低於底價之1 億
    5,680 萬元投標並得標承作之事實，經本院向臺灣自來水公
    司函調該工程投開標紀錄核閱屬實，有該公司98年5 月21日
    台水發字第0980016979號函附該公程之招標及工程採購公告
    、工程開標決標紀錄表及投標廠商投標資料可參（院三卷第
    302 頁以下），復有上開各公司基本資料查詢明細（偵三卷
    第47頁、院三卷第75-79 頁）在卷足憑。另該案工程投標廠
    商資格限定具有甲級營造業，被告國統公司於投標當時並未
    具有該項資格，故未直接以國統公司名義投標，而以具有甲
    級營造業資格之建壹公司名義投標等事實，亦據國統公司負
    責丑○○供述明確（院三卷第106-110 頁），並經本院向臺
    灣自來水公司函詢屬實，有上開自來水公司函文及國統公司
    營利事業登記資料可憑，此部分事實均可認定。
(二)、又本件工程於94年3 月15日公告招標後、94年4 月7 日開標
    前，由被告己○○、酉○○於94年4 月5 日下午3 時許，邀
    集有意參與投標之廠商即上禾公司投標代理人陳憲章、大信
    公司投標代理人江本樂、旭磊公司工地負責人丁○○、開源
    公司董事王朝皇、高公司負責人卯○○等人，在高雄市○○○路與洛陽街口之「雨軒茶館」2 樓召開會議協調出主標
    廠商等情，業經被告未○○、證人陳憲章、卯○○（偵一卷
    169 正反面、241 頁反面、偵二卷第23-24 頁）於警詢、壬○○於偵查（偵二卷第177 頁）及被告酉○○、證人丁○○
    於審理中（院二卷第338 、323 頁、院三卷第19頁）證述綦
    詳，並有開源公司董監事資料明細可佐（院三卷第44-45 頁
    ）。又上開於「雨軒茶館」之會議，其性質係俗稱之搓圓仔
    湯會議，當日由己○○、酉○○主持並負責維護秩序，會中
    協議由出「圍標金」最高者取得主標權，現場各廠商分別自
    行提出所願支付之圍標金後，因國統公司副總經理壬○○表
    示願出圍標金1000萬元，係與會中各廠商最高價，而由國統
    公司取得主標權，達成協議由國統公司未○○、壬○○與被
    告己○○、酉○○處理上開工程投標事宜，並議定主標廠商
    標價為1 億6000萬元、陪標廠商標價為逾1 億6000萬元之事
    實，亦據證人酉○○、丁○○、卯○○證述如下：
  1.證人即被告酉○○於偵查中證稱：本案高雄導水幹管工程公
    告前我就已去拜訪廠商，廠商就有跟我說國統勢在必得，我
    就跟國統的劉經理（未○○）拜託表示讓我努力看看，我打
    電話連絡廠商，並與己○○通知可能領標廠商於94年4 月5
    日下午3 點在高雄市○○路、洛陽街口之「雨軒茶館」召開
    磋商會議，會議當場國統公司出席代表劉經理當場表示願意
    出價l 千多萬「圓仔湯錢」支付我、己○○及其他陪標廠商
    等語（偵一卷第293-294 頁）；並於審理中證稱：是我聯絡
    廠商到「雨軒茶館」，全國作這種工程的廠商五、六十間我
    都有聯絡，我與己○○邀集廠商開會的目的是要把這件工程
    搓起來，把這些廠商都叫來，看工程要給那一家公司承作，
    能不能讓那家協調出來的公司得標，選定本案工程得標廠商
    是營造商私底下有一個默契，就像在標會那樣，大家來聚會
    ，看誰提出來供搓圓仔湯的錢最高，其他人就是要陪標，在
    「雨軒茶館」國統公司是由壬○○與未○○代表出面，當場
    國統公司寫的金額最高，壬○○寫1800萬元，但是可以打折
    ，實際要拿1000萬元出來，本案搓圓仔湯如果順利使國統公
    司得標，國統公司1 個星期內要給我和己○○1000萬元，我
    們再和其他陪標的廠商五五分，至於各廠商標價要填寫1 億
    6000萬以上，其價格是以工程預算的底價打幾折計算的，是
    我跟己○○計算後告訴大家要寫多少錢，本件在「雨軒茶館
    」的聚會，是我與酉○○居中協調眾多廠商讓他們磋商合意
    等語綦詳（院二卷335-341 頁）。
  2.另證人即旭磊公司工地負責人丁○○於審理中亦證稱：酉○○曾經打電話請我到「雨軒茶館」，94年4 月5 日在「雨軒
    茶館」會場是由己○○（綽號香腸）主持會議，酉○○（綽
    號允仔）及另外一名不知名的男子在招呼與會的各廠商代表
    ，會議中酉○○協調決議由國統公司以（建壹營公司）1 億
    6000萬元左右承攬該工程，與會其他廠商的標價須高於1 億
    6000萬元，在場的各廠商代表就投標價格須高於1 億6000萬
    元以上這件事情，有達成共識，至於為何在94年4 月7 日開
    標日當天一早又要邀約在「雨軒茶館」與會的各廠商代表到
    臺中市藝文之家咖啡店聚會，其用意是要確認各廠商如實依
    照「雨軒茶館」會議內容履行，藝文之家的聚會我也有參與
    ，而旭磊公司以高於1 億6000萬元之1 億6370萬元投標，就
    是配合上開於「雨軒茶館」之協議內容所為（院二卷第323-
    332 頁）。
  3.又證人即高公司負責人卯○○證稱：本件高雄導水幹管工
    程於公開招標及高公司領標後，綽號「香腸」（己○○）
    的人打電話叫我去「雨軒茶館」參與協商，看那家廠商拿出
    來的搓圓仔湯錢比較高，大家就將工程讓給該家廠商投標承
    作，當時會議主持人請每家廠商寫出願拿出之搓圓仔湯的價
    錢交給他，後來主持人宣布國統公司所出搓圓仔湯價錢最高
    ，國統公司寫出來的搓圓仔湯的價錢是國統公司出席人員寫
    出來的，不是與會的人要求，在開會的過程中，主持人沒有
    脅迫國統公司代表要做什麼樣的表示，後於94年4 月7 日投
    開標當日，我有配合在「雨軒茶館」的協議，刻意以高於協
    議之價格1 億6500萬元投標，並依約於投標當日早上前往臺
    中市藝文之家附近與「香腸」及「允仔」他們聚會碰面等語
    （院三卷第9-16頁）。
  4.本院審酌酉○○、丁○○及卯○○等人均親自參與「雨軒茶
    館」之搓圓仔湯會議，分別為該會議之召集者及參與投標之
    廠商代表，所證述之內容又涉及本身犯罪事實，當無偏頗不
    實之虞，其證詞應屬可採。足見高雄導水幹管工程於招標後
    、開標前，己○○、酉○○於94年4 月5 日下午3 時許邀集
    有意參與投標上禾公司投標代理人陳憲章、大信公司投標代
    理人江本樂、旭磊公司工地負責人丁○○、開源公司董事王
    朝皇、高公司負責人卯○○等人在「雨軒茶館」召開搓圓
    仔湯會議，會中由國統公司代表壬○○表示願出1000萬元圍
    標金而取得主標權，並議定主標廠商標價為1 億6000萬元、
    陪標廠商標價為逾1 億6000萬元，己○○、酉○○雖有邀約
    各廠商參與協議，然並未施以強暴、脅迫等手段，亦未以黑
    道自居而威嚇各家廠商代表等情，均據上開證人證述明確。
    又酉○○起初向國統公司表示有意協調各廠商進行搓圓仔湯
    ，國統公司允諾後既推派副總經理壬○○及業務經理未○○
    參與會議，雖會議中由壬○○表示願提出1000萬元充當圍標
    金，未○○並未一併表示（此據酉○○及未○○於審理中陳
    述明確），此乃壬○○位階高於未○○，由壬○○代表國統
    公司為上開表示，並非未○○無合意圍標之意，此由未○○
    並未提出反對意見即可明瞭，並無礙未○○有與壬○○、己○○、酉○○等人共為本案犯行之認定。
(三)、至冠昇公司負責人戌○○、副理巳○○有無參與上開「雨軒
    茶館」所達成之「合意圍標」部分，雖公訴人意旨認：因冠
    昇公司負責人戌○○已經領標，不願意配合南下高雄參加上
    開「雨軒茶館」搓圓仔湯會議，被告己○○、酉○○即於翌
    日（94年4 月6 日）前往嘉義市要求戌○○及冠昇公司副理
    巳○○放棄投標未果，認被告酉○○等人此部分合意圍標犯
    行未遂；而證人戌○○於審理時亦證稱：冠昇公司並未配合
    被告酉○○等人在「雨軒茶館」所達成之圍標合意云云（院
    二卷第294-303 頁）。然查：
  1.冠昇公司負責人戌○○雖未南下高雄參加上開「雨軒茶館」
    搓圓仔湯會議，然經己○○、酉○○於翌日（即4 月6 日）
    前往嘉義市與戌○○及冠昇公司副理巳○○協議後，其等亦
    同意與己○○、酉○○等人達成上開搓圓仔湯會議所達成之
    協議內容之事實，業據被告酉○○審理時證稱：於94年4 月
    5 日在「雨軒茶館」協議當天，有北部或中部的某家廠商提
    議，嘉義這間冠昇公司一定要通知，然後我們就聯絡他們公
    司，我們去到那裏的時候，戌○○說他們標單已經做好了，
    一定要寄，但是我們跟他們協商的結果是說，投標當天若順
    利而沒有別的廠商進去參與投標，就依照我們在雨軒茶館協
    商的內容來做，戌○○他們也願意配合，冠昇公司於94年4
    月7 日開標當日，亦配合我與己○○等人所達成的協議，而
    以高於1 億6000萬元之價格即1 億6500萬元之價格投標，本
    案陪標廠商之所以依照協議內容投標，是因為他們不知道投
    標當日有另外一家未參與協議的拓達公司亦參與競標，但我
    跟己○○知道已經有人寄進去，但評估是空單，所以沒有告
    訴其他廠商等語（院二卷第344-346 頁）。
  2.再參諸於94年4 月6 日14點6 分42秒酉○○以0000000000號
    與未○○0000000000號行動電話之通聯紀錄（偵一卷第57頁
    譯文編號71），顯示酉○○、己○○於當日已與戌○○達成
    協議，而戌○○也允諾他們冠昇公司也會配合94年4 月5 日
    「雨軒茶館」各廠商所達成的協議而配合該案工程之圍標，
    酉○○乃將此事情回報給未○○。另依94年4 月7 日7 點39
    分43秒酉○○以0000000000號行動電話與冠昇公司投標代理
    人巳○○0000000000號行動電話通聯紀錄（偵一卷第58頁譯
    文編號79），可知巳○○於94年4 月7 日要北上台中參與投
    標途中，酉○○有以行動電話跟巳○○聯繫，巳○○並在電
    話中向酉○○回稱他已經過了台中烏日等語。再依94年4 月
    7 日8 點42分59秒酉○○以0000000000號與巳○○00000000
    00號行動電話通聯紀錄（偵一卷第59頁背面譯文編號91），
    顯示巳○○在電話向酉○○表示：「我跟你們那一個在門口
    這裡」，所謂「你們那一個」係指國統公司未○○、壬○○
    等人一節，亦據酉○○證述明確（院二卷第345-346 頁），
    並有上開監聽譯文可佐。
  3.本院審酌上開被告酉○○之證述，核與監聽譯文內容相符，
    並無矛盾之處，且證人戌○○亦證述：己○○與酉○○確有
    北上嘉義與我及巳○○協議本件工程圍標投標事宜，況冠昇
    公司所投標之金額1 億6500萬元，亦與「雨軒茶館」所達成
    之陪標廠商標價應高於1 億6000萬元等情相符，均與酉○○
    所述冠昇公司戌○○亦配合本案工程之合意圍標等情相符，
    足見冠昇公司戌○○、巳○○確有共同參與本件工程之合意
    圍標。
(四)、再者，被告酉○○於審理中亦證稱：在「雨軒茶館」會議中
    ，若不想得標或投標之廠商，不用寫願出搓圓仔湯的錢等語
    （院二卷第340-341 頁），當日參與會議之廠商代表既各自
    填寫願提出之搓圓仔湯金額，並由國統公司壬○○出價1800
    萬元最高價取得主標地位，顯見與會各合意圍標廠商，確有
    投標之真意。又冠昇公司於本案工程公告招標後，於94年3
    月間即已決定要投標並領標，並有參與投標等情，亦據冠昇
    公司負責人戌○○於審理時證述明確（院二卷第295 頁）。
    而參與「雨軒茶館」搓圓仔湯會議之上禾、大信、旭磊、開
    源、高等公司及會議後才與己○○、酉○○等人達成協議
    之冠昇公司，其等之投標文件都是該廠商各自負責填寫並親
    自去投標等情，亦為國統公司、未○○及酉○○所不爭執，
    足見上開協議各家廠商均有投標真意，並各自填寫標單及備
    妥標金，只是與己○○、酉○○、未○○、壬○○等人達成
    圍標協議，而配合不為價格之競爭甚明。
(五)、雖國統公司以建壹公司名義投標本案工程，然查：本件高雄
    導水幹管工程之投標廠商資格限定具有甲級營造業，國統公
    司於投標時並未具有該項資格，建壹公司則具有該資格之事
    實，已如前述，故應審酌者乃國統公司壬○○、未○○有無
    借牌陪標之犯行。而依證人即建壹公司負責人午○○證稱：
    建壹公司與國統公司有合作很多的案件，高雄導水幹管工程
    建壹公司若有得標，其中水管部分由國統公司承作，建壹公
    司施作土木部分，土木部分由建壹公司自負盈虧，建壹公司
    從93到96年間所申報之營利事業所得，主要是與國統公司配
    合，國統公司將他們所承攬工程之土木部分交由建壹公司承
    作所得之收入，國統公司、未○○所選任之辯護人提出之93
    年6 月3 日、95年2 月7 日及96年5 月28日建壹公司與國統
    公司簽訂之「共同投標協議書」（院三卷第103 、106 、10
    8 頁），確實是建壹公司先前與國統公司合作之案件等語（
    院三卷第16-20 頁）。再經本院向財政部高雄市國稅局函調
    建壹公司93-96 年度營利事業所得稅結算申報資料，建壹公
    司自93年至96年止，其年度營業收入總額依序為1 億3964萬
    5744元、1 億5948萬5868元、4264萬9595元、2158萬7856元
    ，有該局98年5 月15日財高國稅資字第0980035099號函覆建
    壹公司93-96 年度營利事業所得稅結算申報資料在卷足憑（
    院三卷第142-281 頁），足見建壹公司於93年至96年間確有
    營業之事實。參以本院職權向臺灣自來水公司函調之「高雄
    - 磚子窯至澄清湖導水幹管(二)」工程於93年6 月18日月第2
    次公告招標、同年7 月1 日由國統公司得標承攬之資料，顯
    示國統公司（主投標）該工程確與建壹公司以7450萬元共同
    投標承攬，有臺灣自來水公司98年5 月21日台水發字第0980
    016979號函附之「臺灣省自來公司營繕工程開標、決標紀錄
    表（第2 次）」可證（院三卷第302-1 頁）。足見證人午○○證述：建壹公司於94年間確有營業及於93-96 年間有與國
    統公司合作共同投標工程等情，核與事實相符，應屬可採，
    本件工程確係國統公司與建壹公司基於企業分工模式，實質
    上係共同投標，僅係基於業主所設招標條件之限制，而以具
    有甲級營造業資格之建壹公司名義參與投標無訛，核與一般
    並無投標真意而出借牌照投標或借用他人名義投標之情形有
    異。況現代分工精密之商業經濟活動，每多垂直或水平整合
    之各廠商共同經營同一或類似之營業內容，以求更具效率之
    運作並創造各企業廠商間之最大利潤，故於同一投標採購案
    ，為求集團間或上下游廠商間均能獲取商業利益，如分別或
    共同以各廠商之名義參與投標以獲得最大之得標機會，自難
    謂不具有正當之事由，與單純借牌陪標之行為尚屬有間，本
    件國統公司與建壹公司既有上開長期合作分工關係，且建壹
    公司又是屬具有本件相關營業內容之合法廠商，並非空殼廠
    商，則國統公司因受限於當時未具有甲級營造業資格，為能
    參與該工程投標，經與建壹公司協定後，以建壹公司名義投
    標，以圖增加得標機會，合於現代企業運作之模式，故國統
    公司及建壹公司均應認確有投標之真意，並不構成政府採購
    法第87條第5 之犯行，一併指明（檢察官亦未起訴國統公司
    、未○○有借牌陪標之犯行）。
、論罪科刑
一、比較新舊法：
    被告行為後刑法已經修正，並自95年7 月1 日施行，應依上
    開規定比較適用，茲詳述如下：
  1.修正前刑法第28條原規定：「二人以上共同『實施』犯罪之
    行為者，皆為共同正犯」，被告行為後，刑法第28條修正為
    ：「二人以上共同『實行』犯罪之行為者，皆為共同正犯」
    ，將舊法之「實施」修正為「實行」。原「實施」之概念，
    包含陰謀、預備、著手及實行等階段之行為，修正後僅共同
    「實行」犯罪行為始成立共同正犯。是新法共同正犯之範圍
    已有限縮，排除陰謀犯、預備犯之共同正犯。新舊法就共同
    正犯之範圍既因此而有所變動，自屬犯罪後法律有變更，經
    比較新舊法結果，以被告行為後之法律較有利被告。
  2.刑法第56條連續犯之規定業於94年1 月7 日修正公布刪除，
    並於95年7 月1 日施行，則被告之犯行，因行為後新法業已
    刪除連續犯之規定，此刪除雖非犯罪構成要件之變更，但顯
    已影響行為人刑罰之法律效果，自屬法律有變更，依新法第
    2 條第1 項規定，比較新、舊法結果，仍應適用較有利於被
    告之行為時法律即舊法論以連續犯。
  3.修正後刑法第33條第5 款規定：「五、罰金：新臺幣1000元
    以上，以百元計算之。」，依修正後刑法第33條第5 款規定
    ，罰金之法定刑為新臺幣1000元以上。依修正前刑法第33條
    第5 款規定：「五、罰金：1 元以上」，且依罰金罰鍰提高
    標準條例第1 條規定提高10倍，故依修正前之刑法第33 條
    第5 款規定，罰金之法定刑為新臺幣30元以上。比較修正前
    、後之刑法第33條第5 款規定，以修正前之刑法第33條第5
    款規定較有利於被告。
  4.罰金刑之加重部分：罰金刑之加重，依修正後刑法第67條規
    定，其最高度及最低度同加重之，較修正前刑法第68條所定
    ，僅加重其最高度，不利於被告。
  5.修正後之刑法第41條第1 項前段規定：「犯最重本刑為5 年
    以下有期徒刑以下之刑之罪，而受6 個月以下有期徒刑或拘
    役之宣告者，得以新臺幣1000元、2000元或3000元折算1 日
    ，易科罰金。」，而修正前刑法第41條第1 項前段係規定：
    「犯最重本刑為5 年以下有期徒刑以下之刑之罪，而受6 個
    月以下有期徒刑或拘役之宣告，因身體、教育、職業、家庭
    之關係或其他正當事由，執行顯有困難者，得以1 元以上3
    元以下折算1 日，易科罰金。」，且依修正前罰金罰鍰提高
    標準條例第2 條前段規定，就其原定數額提高為100 倍折算
    1 日。則刑法第41條第1 項修正前之易科罰金折算標準，應
    以銀元100 、200 、300 元折算1 日，經折算為新臺幣後，
    應以新臺幣300 、600 、900 元折算為1 日。經比較修正前
    後之易科罰金折算標準，即以修正前之規定較有利於被告。
  6.比較新舊法之罪刑孰為最有利，比較時應就罪刑有關之共犯
    、未遂犯、連續犯、牽連犯、結合犯，以及累犯加重、自首
    減輕暨其他法定加減原因（如身分加減）與加減例等一切情
    形，綜其全部罪刑之結果而為比較。經綜合上述之比較，因
    依修正前規定論處，較有利於被告，故應適用修正前規定。
二、所犯罪名：
(一)、犯罪事實(一)「農業生物科技園區○○○○○路工程」第1、2
    次投標部分：
  1.核被告甲○○所為，均係違反政府採購法第87條第5 項前段
    之意圖影響採購結果而借用他人名義及證件投標罪；被告辰
    ○○則均違反同條項後段之意圖影響採購結果而容許他人借
    用本人名義及證件投標罪。被告乙男公司則均應依同法第92
    條規定，科以第87條第5 項之罰金。被告甲○○先後借用乙
    男公司名義投標及被告辰○○先後容許他人借用乙男公司名
    義投標之犯行，均時間緊接，所犯係構成要件相同之罪，顯
    係各基於概括犯意為之，均應各依連續犯規定論以一罪，並
    各加重其刑。至被告乙男公司之代表人辰○○雖係連續容許
    他人借用乙男公司名義及證件參與投標，惟法人因無犯罪意
    思而無概括犯意之問題，無成立連續犯之餘地，此時被告辰
    ○○既有2 次違反政府採購法之行為，對被告乙男公司而言
    ，即應論以二罪，並併罰之。
  2.至被告乙男公司及辰○○於辯論終結後另具狀表示：辰○○
    僅係單純方便甲○○投標而借牌予甲○○，並未與其他共同
    被告共謀，並無成立犯罪之理由云云（院四卷第117 頁正反
    ）。按政府採購法第87條第5 項所稱「借用他人名義或證件
    」及「容許他人借用名義或證件」之範圍，如廠商或個人自
    己並無合法牌照或證件投標（或不使用自己牌照或證件投標
    ）而借用他人之名義或證件投標，此種情形顯為本條項規範
    之範圍，故甲○○因其代表之上聖公司不符投標資格，而向
    辰○○借用乙男公司名義投標，甲○○係違反政府該項前段
    之意圖影響採購結果而借用他人名義投標罪。又政府採購法
    87條第5 項對於借牌投標、陪標行為加以明確規定處罰，其
    立法意旨在發揮防弊功能，增列禁止假性競爭行為之規定，
    強化對不法行為之處罰，以確保採購工程之公平性及工程利
    益，該罪屬「行為犯」而非「結果犯」，並不以標案順利決
    標或確實已發生不正確之開標結果為必要，本件被告辰○○
    並無投標真意，將乙男公司名義及證件借予甲○○，容許甲○○以乙男公司名義及證件參與投標，辰○○容許甲○○借
    用名義投標時，既已存有意圖影響採購之結果之主觀意圖，
    至為灼然，況如辰○○所述，其對於甲○○後續如何投標，
    非其關注之事，自無變更其意圖影響採購結果容許甲○○借
    名投標之初衷，是該工程第1 次未達法定3 家而流標及第2
    次甲○○並未得標，均不影響辰○○本件犯行之成立。
(二)、犯罪事實(二)臺南市○○○○道第三標工程部分：
    核被告戊○○、酉○○、辛○○、亥○○所為，均係違反政
    府採購法第87條第4 項意圖影響決標價格及獲取不當利益，
    而以協議之合意使廠商不為價格之競爭罪。被告鎮源公司則
    應依同法第92條規定，科以第87條第4 項之罰金。又被告戊○○、酉○○、辛○○、亥○○及己○○、癸○○等人，就
    此部分犯行，具有犯意聯絡及行為分擔，均論以共同正犯。
(三)、犯罪事實(三)農業生物科技園區○○○○○路工程部分：
  1.核被告酉○○、未○○所為，均係違反政府採購法第87條第
    4 項意圖影響決標價格及獲取不當利益而以協議之合意使廠
    商不為價格之競爭罪。公訴意旨認被告酉○○、未○○欲以
    協議方式使冠昇公司戌○○、巳○○不為投標未遂部分，經
    本院審理後認冠昇公司戌○○、巳○○確有與被告酉○○等
    人達成圍標協議，並無未遂之情事，一併指明。被告國統公
    司則應依同法第92條規定，科以第87條第4 項之罰金。又被
    告酉○○、未○○與己○○、卯○○、王朝皇、江本樂、陳
    憲章、丁○○、戌○○、巳○○、壬○○，就此部分犯行，
    有犯意聯絡及行為分擔，為共同正犯。被告酉○○就犯罪事
    實(二)(三)先後違反政府採購法第87條第4 項意圖影響決標價格
    及獲取不當利益而以協議之合意使廠商不為價格之犯行，時
    間緊接，所犯係構成要件相同之罪，顯係基於概括犯意為之
    ，應依連續犯規定論以一罪，並加重其刑。
  2.被告國統公司及未○○雖以：國統公司不具有該項工程投資
    格，顯無投標能力，更未進行投標，如不論國統公司員工「
    未○○」在雨軒茶館有無圍標行為，均無法影響政府採購行
    為，該圍標行為並不能發生犯罪結果且又無危險，應屬不罰
    。惟政府採購法第87條第4 項之規定，僅就意圖影響決標價
    格及獲取不當利益，而以協議之合意使廠商不為投標或不為
    價格之競爭者，加以處罰，此項規範之對象，並非只針對有
    意願參與投標競價之符合資格廠商，縱令未具投標資格廠商
    ，因其代表人、代理人、受僱人或其他從業人員，只要執行
    業務中，有合於上開意圖並進而為協議等合議行為之任何行
    為人，均合乎此一規範之範疇，而得依本條項論罪，該行為
    人所屬之廠商，自得依同法第92條規定科以罰金刑，被告國
    統公司及未○○上開所辯，核屬無據。
  3.至國統公司及未○○另以：建壹公司投標價格為1 億6000萬
    元，該投標價格尚須扣除支付己○○、酉○○等人搓圓仔湯
    費用後，始為國統公司可取得之價格，扣除圓仔湯費用後之
    價格將低於決標廠商之價格，則國統公司若真得標，顯無獲
    得任何不法利益可言，未○○並無獲取不當利益之意圖云云
    。按政府採購法第87條第4 項處罰的前提是必須有「意圖影
    響決標價格及獲取不當利益」的意圖，而所謂獲取不當利益
    ，其情形不應以是否與市價相當或扣除成本後果有淨利為準
    ，蓋若無圍標行為，則廠商未必可以獲得訂約機會，而獲得
    訂約機會可以獲得契約之對價，故其獲得訂約機會，應認為
    已經有不當利益存在，否則若每一個案件均必須決定是否超
    過市價或超過一定的價格始能決定是否獲取不當利益，則本
    條項立法功能將嚴重減損，故被告國統公司及未○○就此所
    辯，亦無理由。
  4.又行為人以參與投標之部分廠商為對象，著手實行協調並使
    該部分廠商因而不為投標或不為價格競爭，此舉客觀上雖不
    能決定性地左右決標結果，然既係直接限制競爭，降低得標
    之阻力，則客觀上仍可相對性地發生影響力，並非本質上手
    段之不能，自應認定行為人主觀上具「影響決標價格」之意
    圖，本件建壹公司（國統公司）雖未能經合意圍標之方式標
    得工程，而由未參與協議之拓達公司得標，仍無礙被告酉○○、未○○等人此部分犯行之成立，一併敘明。
三、本院審酌被告戊○○、酉○○、辛○○、亥○○及未○○等
    人，分別協議使廠商不為價格競爭，圖謀圍標公共工程，破
    壞政府採購競爭機制，所生危害非輕，另被告甲○○、辰○○意圖影響採購結果而借用（容許借用）乙男公司名義及證
    件投標，行為亦有未當；又被告戊○○前因貪污案件，經法
    院判處有期徒刑1 年4 月、緩刑4 年確定，竟於緩刑期間再
    為本案犯行，且是合意圍標之得標廠商，為最大受益者，犯
    罪情節較重，另被告酉○○則有盜匪前科，竟不知謹慎言行
    ，與被告戊○○等人共為本案犯行，係2 件工程圍標案件之
    主事者之一，涉案情節甚深，復有其等臺灣高等法院被告前
    案紀錄表2 份可證；再參酌被告戊○○、酉○○、亥○○、
    辰○○、甲○○、新宏興公司、乙男公司犯後均坦承犯行，
    尚有顯意，被告辛○○、未○○、鎮源公司、國統公司則否
    認犯行及國統公司並未因協議而標得工程，被告未○○並非
    國統公司主要決策者等一切情狀，分別量處如主文所示之刑
    。又本件被告犯罪時間均在96年4 月24日之前，合於減刑規
    定，均應依中華民國96年罪犯減刑條例第2 條第1 項第3 款
    規定各減其宣告刑2 分之1 ，並就被告辰○○、甲○○、辛○○、亥○○及未○○部分依修正前刑法第41條第1 項前段
    之規定諭知如主文所示易科罰金之折算標準，被告乙男公司
    則定其應執行之刑。又被告戊○○、辰○○、甲○○、亥○○均未曾受有期徒刑以上刑之宣告（戊○○、辰○○前案宣
    告緩刑業已期滿未經撤銷），被告酉○○前因故意犯罪受有
    期徒刑以上刑之宣告，執行完畢後，5 年以內未曾因故意犯
    罪受有期徒刑以上刑之宣告，有臺灣高等法院被告前案記錄
    表在卷可參，其等經此偵、審程序，當知所警惕，應無再犯
    之虞，本院審酌上情，認所宣告之刑均以暫不執行為適當，
    爰分別依刑法第74條第1 項第1 、2 款之規定，諭知被告戊○○、酉○○均緩刑5 年，被告辰○○、甲○○、亥○○均
    緩刑2 年，復參酌其等上開犯行，爰命被告戊○○支付國庫
    200 萬元、被告酉○○支付國庫35萬元、被告辰○○、甲○○、亥○○各支付國庫20萬元，以啟自新。
肆、不另為無罪諭知：
一、公訴意旨另以：
(一)、「農業生物科技園區○○○○○路工程」部分：
    農業生物科技園區○○○○○路工程於93年12月13日第1 次
    上網公開招標後，被告戊○○與甲○○有意承攬此採購案，
    為確保招標機關能順利開標、決標，戊○○、甲○○與己○○、酉○○共同意圖影響採購結果，由甲○○聯絡無意投標
    之乙男公司負責人辰○○，由辰○○容許甲○○借用乙男公
    司名義及投標所需之公司證件，參加94年1 月5 日在內政部
    營建署開標室之第1 次投標，而在當日開標前，己○○於同
    日9 點11分許經徵得戊○○同意後，新宏興公司未加以投標
    ，僅有乙男公司、上民營造有限公司投標而流標，使開標發
    生不正確結果。嗣上開工程於94年1 月6 日第2 次上網公告
    ，戊○○、己○○、酉○○得知上開標案後，由戊○○與甲○○徵得辰○○同意後，再次借用乙男公司名義及證件投標
    ，辰○○亦容許戊○○、甲○○借用乙男公司名義及證件投
    標，94年1 月21日上午10時許第2 次在內政部營建署開標室
    開標時，因僅乙男公司及新宏興公司戊○○投標，乙男公司
    標價3 億500 萬元，新宏興公司則以標價3 億380 萬元低於
    乙男公司而得標（底價為3 億1637萬餘元）。因認被告戊○○、酉○○上開2 次投標，均違反政府採購法第87條第5 項
    前段之意圖影響採購結果而借用他人名義及證件投標罪嫌；
    被告新宏興公司因代表人戊○○執行業務，借用他人名義及
    證件參加投標，違反前開政府採購法第87條第5 項前段規定
    ，被告新宏興公司應依同法第92條規定科以該條之罰金。
(二)、臺南市○○○○道第三標工程部分：
    臺南市○○○○道第三標工程於94年1 月31日公告招標，新
    宏興公司負責人戊○○為標取此工程，與己○○、酉○○基
    於意圖影響採購結果並獲取不當利益之共同犯意，於94年2
    月間某日，由戊○○拿取投標單等相關資料，並填妥投標內
    容及估價單金額後，將上開採購資訊交予己○○、酉○○，
    並同意支付己○○、酉○○及支配合廠商圍標金後；戊○○
    聯絡知悉上情且本身並無意投標之高輝公司癸○○、鎮源公
    司總經理辛○○，取得同意後，而由癸○○、辛○○容許戊○○借用高輝公司、鎮源公司名義及證件參加投標；而癸○○、辛○○、亥○○亦各別意圖影響採購價格，而容許己○○、酉○○、戊○○借用渠等公司名義參加投標，嗣於94年
    3 月2 日上午11時，營建署工程處105 會議室開標結果，高
    輝公司投標金額為1 億8800萬元，鎮源公司辛○○投標金額
    為1 億9700萬元、振和公司投標金額為1 億9500萬元。認被
    告己○○、酉○○均違反政府採購法第87條第5 項前段之意
    圖影響採購結果而借用他人名義及證件投標罪嫌；被告辛○○、亥○○均違反政府採購法第87條第5 項後段之意圖影響
    採購結果而容許他人借用本人名義及證件投標罪嫌；被告新
    宏興公司、鎮源公司因代表人戊○○、辛○○因執行業務，
    而分別違反前開政府採購法第87條第5 項前、後段規定，均
    應依同法第92條規定科以該條之罰金。
二、惟查：
(一)、「農業生物科技園區○○○○○路工程」部分：
    依起訴書犯罪事實欄就本件「農業生物科技園區○○○○○
    路工程」，雖有「... 辰○○並授意甲○○自行製作投標文
    件之方式，配合不為價格之競爭。」「己○○、酉○○於決
    標後即向戊○○索取圍標金420 萬現金... 」等用語，然觀
    遍整體犯罪事實，並參酌論罪法條欄載明被告戊○○、己○○、酉○○、甲○○及辰○○均涉犯政府採購法第87條第5
    項前段借用他人名義及證件投標罪及後段之容許他人借用本
    人名義及證件投標罪嫌，並未有關於同法第87條第4 項「合
    意圍標」之論述，參以公訴檢察官亦表示此部分工程係起訴
    被告戊○○、己○○、酉○○、甲○○及辰○○等人分別涉
    犯政府採購法第87條第5 項前、後段之犯行，並未起訴上開
    被告另涉犯同法第87條第4 項之「合意圍標」罪嫌等語（院
    四卷第21頁），並有起訴書在卷可證，故此項工程除上開論
    罪科罰外，所應審究者為：被告戊○○、酉○○有無違反政
    府採購法第87條第5 項前段之罪嫌。惟查：
  1.證人即被告辰○○於審理時證稱：本件工程我不記得己○○
    有無跟我問過底價，都是甲○○在處理，甲○○向我借牌投
    標過程中戊○○沒有跟我接觸過，甲○○亦未告訴我其投標
    價額為何，我也沒有問，標價是甲○○自己在寫等語（院二
    卷第62-63 頁）；證人即被告甲○○於審理中證稱：本案工
    程投標作業是我自己處理的，投標前並無探詢過其他可能參
    與投標的廠商，我不認識戊○○，投標期間亦未跟戊○○接
    觸過，酉○○、己○○於我第2 次要到營建署投標時，其中
    一人打電話給我說要在守衛室的旁邊等我，我到大門口的時
    候他們就招手要我過去談一談，我沒有理他就直接進入投標
    ，所寫的標價在遇到酉○○、己○○之前就已經決定，第2
    次投標之前我都沒有與己○○、酉○○聯絡過，開標後也沒
    有收到戊○○、己○○、酉○○給我的任何款項，我跟戊○○、己○○、酉○○間並無金錢往來，第1 、2 次投標作業
    ，包括標價的訂定，並沒有告知過辰○○，但辰○○有跟我
    說不要標的太低，因為現在物價在漲，戊○○得標之後，己○○有問我是否要參與本案工程，我說沒標到就算了等語（
    院二卷第273-275 頁）；均核與被告酉○○供稱：甲○○向
    辰○○借牌投標之事戊○○並不知情，我也沒有召集有意投
    標之廠商就該案工程進行合意圍標（院四卷第62-63 頁）及
    戊○○供稱：甲○○我不認識，我也不知道乙男公司要投標
    本案工程，也沒有跟他們接觸過，我不知道甲○○是借用乙
    男公司名義投標，甲○○向乙男公司辰○○借牌投標之事我
    並未參與（院四卷第61頁）等情相符。足見本案工程第1、2
    次投標過程，甲○○係自行決定向辰○○借用乙男公司名義
    及證件參與投標，並非事前與戊○○、己○○及酉○○等人
    基於共同之犯意聯絡。
  2.又被告戊○○、己○○、酉○○、辰○○、甲○○與證人即
    新宏興公司登記負責人子○○、新宏興公司會計兼出納倪連
    卿等人於警詢或偵查中之證述內容，均未提及被告戊○○、
    己○○、酉○○與甲○○基於共同借牌圍標之犯意聯絡，推
    由甲○○出面向辰○○借牌投標之情事；且觀諸卷附戊○○
    、己○○及酉○○等人之通訊監察譯文內容，亦未顯示其3
    人有與甲○○共同謀議向辰○○借牌圍標之事，依公訴人所
    提之證據（見起訴書第7-11頁證據清單），均無法證明甲○○有與戊○○、己○○、酉○○等人基於共同之犯意聯絡，
    而由甲○○出面向辰○○借用乙男公司名義及證件參與投標
    ，或甲○○有將其標價告知辰○○，再由辰○○告知己○○
    讓戊○○知悉而調整新宏興公司標價之事實。
  3.再者，公共工程招標後，符合投標資格各廠商是否要投標，
    乃各廠商綜合其專業、人力、技術、資金、成本等要件考量
    後而為決定，本於私法自治、契約自由原則，各廠商是否要
    投標，非公權力所能干涉，廠商並無投標之作為義務，更難
    以嗣後某廠商未投標，即認有涉嫌借牌或合意圍標之犯行，
    否則豈不是形同強迫參與投標，當非政府採購法立法目的所
    欲規範之範疇，就此而言，新宏興公司於94年1 月5 日未參
    與第1 次投標，此消極不作為，自不得以違反政府採購法之
    罪相繩。況依政府採購法第48條第2 項：「第1 次開標，因
    未滿3 家而流標者，第2 次招標之等標期間得予縮短，並得
    不受前項3 家廠商之限制。」之規定，可知為避免機關因投
    標廠商未達3 家而一再流標，無法達到真正競爭目的卻延宕
    採購的時機，規定第2 次招標以後，即使未滿3 家合格廠商
    投標，機關仍可開標決標，亦即有廠商投標即可開標，故本
    件工程於94年1 月21日第2 次投標，因第1 次未達法定3 家
    以上廠商參與投標，故該次只要有1 家廠投標即可開標、決
    標，於此情形下，於第2 次招標以後，戊○○並無邀集或借
    用其他廠商名義或證件一同參與該項工程投標之必要，故戊○○、己○○、酉○○有無與甲○○共同向乙男公司借牌投
    標之動機，實有可疑。
  4.依前所述，足認被告戊○○、己○○、酉○○並無與甲○○
    基於共同之犯意聯絡，推由甲○○向辰○○借用乙男公司名
    義及證件參與本件第1 、2 次投標犯行；被告新宏興公司就
    此部分，亦不能科以同條之罰金刑。公訴意旨認此部分若成
    立犯罪（含被告新宏興公司部分），與各被告上開有罪部分
    具有連續犯裁判上一罪之關係（院四卷第21頁），爰均不另
    為無罪之諭知。
(二)、臺南市○○○○道第三標工程部分：
  1.按政府採購法第87條第4 項係規定：「意圖影響決標價格或
    獲取不當利益，而以契約、協議或其他方式之合意，使廠商
    不為投標或不為價格之競爭者，處6 月以上5 年以下有期徒
    刑，得併科新臺幣100 萬元以下罰金。」，是該罪之犯罪構
    成要件，須行為人有以契約、協議或其他方式之合意，藉以
    達成促使廠商不為投標或不為價格之競爭之結果，始得成立
    ，該條項所謂「使廠商不為投標或不為價格之競爭」之「廠
    商」，係本罪行為之客體，如投標之廠商本無投標之意思，
    僅為陪標而容許他人借用其人名義或證件參加投標者，因該
    廠商並非政府採購法第87條第4 項規定之被害客體，自不能
    以該罪相繩。準此，若行為人僅係單純借用他人名義或證件
    參與投標之行為，則出借名義或證件之「廠商」，本身既無
    參與投標或競價之意思，行為人自無使該「廠商」不為投標
    或不為價格競爭決意之可言，則與政府採購法第87條第4項
    之犯罪構成要件不相符合，於此情形下，所應審究者，乃行
    為人是否符合同條第5 項：「意圖影響採購結果或獲取不當
    利益，而借用他人名義或證件投標者，處3 年以下有期徒刑
    ，得併科新臺幣100 萬元以下罰金。容許他人借用本人名義
    或證件參加投標者，亦同。」之規定，足徵政府採購法第87
    條第4 項與同條第5 項之要件不同。
  2.本件臺南市○○○○道第三標工程，係被告新宏興公司實際
    負責人戊○○為標取此工程，與己○○、酉○○共同基於意
    圖影響決標價格及獲取不當利益之犯意聯絡，邀集有投標意
    願之高輝公司負責人癸○○、鎮源公司總經理辛○○、振和
    公司負責人亥○○協議不為價格之競爭，並約定每家陪標廠
    商可得之代價為15萬元（搓圓仔湯費用），協議由新宏興公
    司戊○○得標，癸○○、辛○○及亥○○均知悉上情，仍與
    戊○○、己○○、酉○○共同基於上開犯意聯絡，同意協議
    不為價格之競爭，於94年3 月2 日由新宏興公司經3 次減價
    後依底價1 億7400萬元承包，事成後被告戊○○支付120 萬
    元給己○○、酉○○作為其兩人及合意圍標廠商代價之事實
    ，業經本院認定如前，足見被告戊○○、己○○、酉○○等
    人並非借用高輝、鎮源及振和等公司名義及證件參與投標；
    而癸○○、辛○○、亥○○等人亦均有投標意願，並親自處
    理其公司標單所需之作業，只是後來與戊○○、己○○、酉
    ○○達成圍標協議，同意配合讓新宏興公司得標，而不為價
    格競爭，核與容許他人借用本人名義及證件參與投標要件不
    符，其等之行為除構成上開所論政府採購法第87條第4 項之
    罪外，並未另構成同條第5 項之借牌陪標罪嫌甚明，公訴意
    旨就此所論，容有誤會。然公訴意旨認此部分若成立犯罪（
    含被告新宏興公司、鎮源公司、振和公司部分），與被告就
    本件工程有罪部分，具有想像競合犯裁判上一罪之關係，爰
    均不另為無罪之諭知
據上論斷，應依刑事訴訟法第299 條第1 項前段，刑法第2 條第
1 項前段、第11條前段、第55條、第51條第7 款、第74條第1 項
、第2 項第4 款，修正前刑法第28條、第56條、第41條第1 項前
段，政府採購法第87條第4 項、第5 項、第92條，廢止前罰金罰
鍰提高標準條例第2 條，現行法規所定貨幣單位折算新臺幣條例
第2 條，中華民國96年罪犯減刑條例第2 條第1 項第3 款、第7
條、第9 條，判決如主文。
本案經檢察官丙○○到庭執行職務。
中    華    民    國    98    年    6     月    29    日
                  刑事第十五庭  審判長法  官  唐照明
                                      法  官  王俊彥
                                      法  官  黃苙荌
以上正本證明與原本無異。
如不服本判決應於收受判決後10日內向本院提出上訴書狀，並應
敘述具體理由。其未敘述上訴理由者，應於上訴期間屆滿後20日
內向本院補提理由書(均須按他造當事人之人數附繕本)「切勿逕
送上級法院」。
中    華    民    國    98    年    7     月    3     日
                                      書記官  唐佳安
附錄所犯法條：
政府採購法第87條
意圖使廠商不為投標、違反其本意投標，或使得標廠商放棄得標
、得標後轉包或分包，而施強暴、脅迫、藥劑或催眠術者，處一
年以上七年以下有期徒刑，得併科新臺幣三百萬元以下罰金。
犯前項之罪，因而致人於死者，處無期徒刑或七年以上有期徒刑
；致重傷者，處三年以上十年以下有期徒刑，各得併科新臺幣三
百萬元以下罰金。
以詐術或其他非法之方法，使廠商無法投標或開標發生不正確結
果者，處五年以下有期徒刑，得併科新臺幣一百萬元以下罰金。
意圖影響決標價格或獲取不當利益，而以契約、協議或其他方式
之合意，使廠商不為投標或不為價格之競爭者，處六月以上五年
以下有期徒刑，得併科新臺幣一百萬元以下罰金。
意圖影響採購結果或獲取不當利益，而借用他人名義或證件投標
者，處三年以下有期徒刑，得併科新臺幣一百萬元以下罰金。容
許他人借用本人名義或證件參加投標者，亦同。
第一項、第三項及第四項之未遂犯罰之。
政府採購法第92條
廠商之代表人、代理人、受雇人或其他從業人員，因執行業務犯
本法之罪者，除依該條規定處罰其行為人外，對該廠商亦科以該
條之罰金。

司法院資訊處製作；財團法人民間司法改革基金會備份。
